臺灣士林地方法院民事判決　九十一年訴字第八三二號
　　原　　　告　日盛國際商業銀行股份有限公司
　　法定代理人　丁○○
　　訴訟代理人　甲○○
　　　　　　　　丙○○
　　被　　　告　乙○○
　　　　　　　　台北市稅捐稽徵處
　　法定代理人　己○○
　　訴訟代理人　戊○○
右當事人間分配表異議之訴事件，本院判決如左：
    主      文
本院八十四年度執字第二七四九號清償債務強制執行事件，就台北市稅捐稽徵處士林
分處退還債務人李鳳山之土地增值稅款，不准被告台北市稅捐稽徵處以新臺幣貳萬零
壹拾壹元之稅款債權，列為分配表中之次序四「次優」優先受償。
原告其餘之訴駁回。
訴訟費用由被告台北市稅捐稽徵處負擔五十分之一，餘由原告負擔。
    事    實
甲、原告方面：
一、聲明：本院八十四年度執字第二七四九號強制執行事件（下稱系爭強制執行事件
    ）於九十一年五月六日製作之分配表，被告乙○○及台北市稅捐稽徵處所受分配
    金額應減為零。
二、陳述：
  (一)原告（前身為寶島商業銀行股份有限公司）為系爭強制執行事件執行標的物之第
    一順位抵押權人，被告乙○○及台北市稅捐稽徵處分別為上開執行標的物之第二
    順位抵押權人及優先債權人。系爭強制執行事件曾因執行標的物拍定而於八十五
    年七月二十日製作分配表，嗣因執行債務人李鳳山就執行標的物聲請按自用住宅
    優惠稅率課徵土地增值稅所生之退稅款，經系爭強制執行事件於九十一年五月六
    日製作分配表，將原告所陳報對於執行債務人之保證債權於超過新臺幣（下同）
    十九萬一千八百四十四元部分不予列入分配，經原告具狀聲明異議要求將原告所
    陳報之本息列入第一順位抵押權予以分配，遭被告乙○○為反對之陳述。
  (二)查被告乙○○曾於八十五年間對於系爭強制執行事件於八十五年七月二十日製作
    之分配表提起分配表異議之訴，業經本院以八十五年度訴字第一二二○號駁回乙
    ○○之訴確定在案，按確定判決有既判力對於當事人有拘束力，且分配表異議之
    訴依通說見解為形成之訴，則除當事人外，對於第三人及執行法院亦有拘束力。
  (三)縱令原告之部分債權非在最高限額擔保範圍內，惟被告乙○○對於債務人李鳳山
    之債權無法提出證明，則被告乙○○自不得列入分配，且縱使被告提出之本票債
    權屬實，亦因三年不行使而消滅，原告自得代位債務人李鳳山主張時效抗辯，爰
    提起本訴聲明被告乙○○及台北市稅捐稽徵處不能列入系爭強制執行事件分配表
    優先受償。
三、證據：提出財政部函、分配表、本院八十五年度訴字第一二二○號民事判決、本
    院民事執行處通知函等件（均影本）為證。
乙、被告乙○○方面：
一、聲明：原告之訴駁回。
二、陳述：伊不清楚原告變更分配表之請求為何？伊對於債務人李鳳山有第二順位抵
    押權，設定之金額為一百四十萬元，有本票影本一紙附卷可參，伊在八十二年十
    二月九日提領一百萬元，還有二十萬是標到一個會，因為李鳳山向伊調借，所以
    拿到代書那邊設定第二順位抵押權，李鳳山則簽一張編號0000000號之本
    票給伊，原告主張伊不能分配，並沒有理由。
三、證據：提出中央銀行存戶明細帳一件（影本）為證。
丙、被告台北市稅捐稽徵處方面：
    對於原告之主張不爭執，是因為債務人李鳳山已經在八十五年六月二十八日註記
    已繳納該筆稅款二萬零一十一元，因此對於債務人李鳳山確實沒有債權存在。
參、本院依職權調閱本院八十四年度執字第二七四九號強制執行事件案卷、八十五年
    度訴字第一二二○號案卷資料。
    理      由
一、按債權人對於分配表所載各債權人之債權或分配金額有不同意者，應於分配期日
    一日前，向執行法院提出書狀，聲明異議。如異議未終結者，為異議之債權人，
    得向執行法院對為反對陳述之債權人提起分配表異議之訴。前項期間，於第四十
    條之一有反對陳述之情形，自聲明異議人受通知之日起算。強制執行法第三十九
    條第一項、第四十一條第一項前段及第四項分別定有明文。經查，原告於系爭強
    制執行程序中接獲本院民事執行處將於九十一年五月二十三日實行分配之通知（
    分配表係在同年月六日製作）後，於同年五月二十二日對該分配表聲明異議，而
    被告亦為聲明異議，經本院民事執行處發函請原告於法定期間內向反對陳述之債
    權人或債務人提起分配異議之訴，原告於同年七月十一日接獲該函，即於同月十
    七日向本院提起本件分配表異議之訴訟，則揆諸前開規定，其起訴為合法，先予
    敘明。
二、本件原告起訴主張：原告為系爭強制執行事件執行標的物之第一順位抵押權人，
    因本院八十五年度訴字第一二二○號分配表異議之訴之確定判決，已認定原告對
    於執行債務人李鳳山之保證債權，仍屬第一順位抵押權擔保之範圍，惟執行法院
    於九十一年五月六日製作分配表，卻將原告所陳報對於執行債務人之保證債權於
    超過十九萬一千八百四十四元部分不予列入分配，並把被告乙○○以及台北市稅
    捐稽徵處均列入分配，然被告乙○○對於債務人李鳳山之債權無法提出證明，則
    被告乙○○自不得列入分配，且縱使被告提出之本票債權屬實，亦因三年不行使
    而消滅，原告自得代位債務人李鳳山主張時效抗辯，爰提起本訴聲明被告乙○○
    及台北市稅捐稽徵處不能列入系爭強制執行事件分配表優先受償。被告乙○○則
    以：伊不清楚原告變更分配表之請求為何？伊對於債務人李鳳山確實有第二順位
    抵押權，設定之金額為一百四十萬元，是伊在八十二年十二月九日提領一百萬元
    ，還有二十萬是標到一個會，因為李鳳山向伊調借，所以拿到代書那邊設定第二
    順位抵押權，李鳳山則簽一張編號二四一一○九號之本票給伊，原告主張伊不能
    分配，並無依據。被告台北市稅捐稽徵處則對於原告之主張不爭執，因債務人李
    鳳山已經在八十五年六月二十八日註記繳納該筆稅款。
三、原告起訴主張被告乙○○在系爭強制執行事件，係為第二順位抵押權人之事實，
    業據本院依職權調取系爭強制執行事件全卷核閱無訛，復為被告乙○○所不爭執
    ，堪認為真正。則本件首應審酌乃是原告在系爭強制執行事件執行標的物之第一
    順位抵押權尚可受償之金額？被告乙○○之第二順位抵押權有無擔保之債權存在
    ？有無罹於時效？
四、按所謂最高限額抵押權者，乃為預定抵押物應擔保債權之最高限額所設定之抵押
    權。因此就約定利息、遲延利息及違約金連同本金合併計算，如超過該限額者，
    其超過部分即無優先受償之權，有最高法院八十五年台上字第二○六五號判例可
    以參照。經查，本件原告對於系爭強制執行事件執行標的物固有三百二十四萬元
    之第一順位最高限額抵押權，惟原告業已於八十五年七月二十日優先受償三百零
    四萬八千一百五十六元，有分配表一紙附卷可稽，則原告對於抵押物拍賣後所生
    之土地增值稅之退稅款，自僅能在一十九萬一千八百四十四元之範圍內優先受償
    ，此為行使抵押權之基本概念，也應是從事銀行業者必須熟知之知識。雖原告另
    以本院八十五年度訴字第一二二○號分配表異議之訴之確定判決中提及：「原告
    對於執行債務人李鳳山之保證債權，仍屬第一順位抵押權擔保之範圍」等語，而
    主張超過「一十九萬一千八百四十四元之範圍外仍得優先受償」，顯係錯誤解讀
    該判決之真意，原告此部份之主張，尚不足採信。
五、次按抵押權所擔保之債權，其種類及範圍，屬於抵押權之內容，依法應經登記，
    始生物權之效力，因此關於最高限額抵押權所擔保之債權，雖未記載於土地登記
    簿，然於聲請登記時提出之最高限額抵押權設定契約書，有該項債權之記載者，
    此契約書既作為登記簿之附件，自為抵押權效力所及，有最高法院八十四年度台
    上字第一九七六號判例可以參照。本件被告乙○○於八十二年十一月八日與執行
    債務人李鳳山所簽訂之抵押權設定契約書所附之聲請登記以外之約定事項第二條
    約定：「保證本票號碼ＴＨ0000000號到期兌現」，該抵押權並於同年月
    九日登記完畢，業據本院依職權調閱附於系爭強制執行事件卷內之系爭抵押權設
    定契約書、他項權利證明書、土地及建物登記謄本無訛，揆諸前開判例意旨，被
    告主張之抵押權所擔保之債權，雖未記載於土地登記簿，然既於聲請登記時所提
    出之系爭抵押權設定契約書，有該項債權之記載，該契約書並作為登記簿之附件
    ，則該契約書其他約定事項內所表明之擔保債權種類即「保證本票號碼ＴＨ00
    00000號到期兌現」方為抵押權效力所及。且被告乙○○對於借貸之過程亦
    提出八十二年十一月九日由自己中央銀行業務局存戶之明細帳提出一百萬元之紀
    錄以及本票影本等證據為佐，提領日與前開設定抵押權登記之日期正為同一天，
    堪信被告乙○○與李鳳山間確實有借貸之情形，因此，足見被告乙○○主張對於
    李鳳山有第二順位之抵押債權存在。
六、末按民法第一百二十九條規定：「消滅時效，因左列事由而中斷：三、起訴。」
    「左列事項，與起訴有同一效力：五、開始強制執行行為，或聲請強制執行。」
    ，而對於本票發票人之票據時效，自到期日起算，三年間不行使，因時效而消滅
    ，票據第二十二條第一項定有明文。本件被告乙○○係於八十四年六月十九日以
    系爭強制執行事件聲請拍賣李鳳山之抵押物，有本院收狀日期戳記附於該執行卷
    可憑，則被告乙○○對於本票發票人李鳳山之票據時效，即因被告乙○○聲請強
    制執行及開始強制執行而中斷，且系爭強制執行事件現因有抵押物之退稅款未分
    配，該強制執行仍在進行中，故並無時效進行或消滅之情形，原告主張代位李鳳
    山行使抗辯權，亦不足採信。
七、綜上所述，原告請求系爭強制執行事件於九十一年五月六日製作之分配表（就台
    北市稅捐稽徵處士林分處退還債務人李鳳山之土地增值稅款所為之分配）中，被
    告台北市稅捐稽徵處所受分配金額應減為零，亦即系爭強制執行事件就台北市稅
    捐稽徵處士林分處退還債務人李鳳山之土地增值稅款，不准被告台北市稅捐稽徵
    處以二萬零一十一元之稅款債權，列為分配表中之次序四「次優」優先受償，為
    有理由，應予准許。至於原告另主張系爭強制執行事件於九十一年五月六日製作
    之分配表，被告乙○○分配之金額亦應減為零之請求，為無理由，應予駁回。
八、本件為判決基礎之事證已臻明確，兩造其餘攻擊防禦及立證方法，核於判決結果
    不生影響，毋庸一一論述，附此敘明。
九、據上論結，本件原告之訴為一部有理由、一部無理由，依民事訴訟法第七十九條
    但書，判決如主文。
中　　　華　　　民　　　國　　九十一　　年　　　九　　　月　　二十七　　日
                                    臺灣士林地方法院民事第二庭
~B法　　　官　林政佑
右為正本係照原本作成。
如對本判決上訴須於判決送達後廿日內向本院提出上訴狀。
中　　　華　　　民　　　國　　九十一　　年　　　十　　　月　　  三  　　日
~B法院書記官　周霙蘭
